臺灣高等法院民事判決　　　　　　　　 93年度再易字第185號
再審原告　　甲○○
訴訟代理人　黃文熙
再審被告　　交通部公路總局
法定代理人　陳晉源
訴訟代理人　陳平森
上列當事人間回復原狀等事件，再審原告對於中華民國92年7月1
日本院91年度上易字第579號確定判決提起再審，本院於94年7月
12日言詞辯論終結，判決如下：
    主  文
再審之訴駁回。
再審訴訟費用由再審原告負擔。
    事實及理由
一、再審原告主張：再審被告以辦理臺九甲線63k＋190─64k＋3
    00路基拓寬工程（下稱路基拓寬工程）為由，依內政部89年
    9月27日內字第8970304號函，徵收再審原告所有坐落宜蘭
    縣員山鄉○○段新城小段135號土地173平方公尺，並分割出
    同上小段135─115地號，分割後之135地號面積則為817平方
    公尺。惟再審被告辦理上開路基拓寬工程實際使用135地號
    面積為243平方公尺，無權使用135地號70平方公尺，再審原
    告自得本於民法第767 條規定，請求再審被告將135─115地
    號土地上，如原確定判決所附內政部鑑定圖之放大略圖（下
    稱鑑定圖）所繪示A-B-I-J-A 連接線所圍成範圍28平方公尺
    返還再審原告，並依侵權行為及不當得利之法律關係，請求
    再審被告給付65 1,510元，及自90年1 月19日起，至返還前
    開土地止，按年給付18,234元。惟本院91年度上易字第579
    號確定判決（下稱原確定判決）竟以再審被告辦理路基拓寬
    工程，使用再審原告所有之135號土地面積173平方公尺，業
    經辦理徵收，並發給補償費完竣，已由國家取得所有權，再
    審原告已非該135─115地號之土地所有權人，駁回再審原告
    之請求。然為確定判決基礎之原徵收處分即89年9月27日
    內字第8970304 號函，業經內政部以93年10月27日台內地字
    第0930014999號函，更正135─115地號之徵收面積為243 平
    方公尺，非原確定判決所認定之173平方公尺；135地號面積
    則減少70平方公尺，為747 平方公尺，亦非原確定判決所認
    定之817 平方公尺。又再審原告於原確定判決請求返還之28
    平方公尺土地，已經再審被告辦理更正徵收，擴大徵收面積
    ，而無返還之可能，爰請求金錢賠償。是為原確定判決基礎
    之行政處分既已變更，自得依民事訴訟法第496條第1項第11
    款之規定提起再審之訴等語。並聲明：(一)原確定判決廢棄。
    (二)再審被告應給付再審原告1,240,094元，及自93年12月17
    日起，至給付上揭金額止，按年利率5%，給付再審原告每月
    利息5167元。
二、再審被告則以：再審被告為辦理系爭路基拓寬工程，依法徵
    收再審原告所有分割前之135地號土地內之173平方公尺，並
    依法發給補償費完竣，且該173平方公尺實包含道路用地145
    平方公尺及面積之誤差28平方公尺。嗣再審原告因認其分割
    後之135地號圖簿與實地不符，向宜蘭地政事務所陳情，經
    該所檢測後，認登記簿面積較實地多70平方公尺，地政事務
    所本應依地籍測量實施規則第232條規定，更正地籍圖冊，
    惟為顧及土地所有權人之權益，函請再審被告將上開70平方
    公尺併入徵收土地，致再審被告再次辦理更正徵收面積（原
    173平方公尺更正為243平方公尺），並因而多負擔953,400
    元，是更正徵收面積係為使分割後之135地號土地登記面積
    與實地相符，未涉及實體道路用地範圍變更，再審原告提起
    再審之訴顯無理由等語，資為抗辯。
四、按民事訴訟法第496條第1項第11款規定：為判決基礎之民事
    或刑事判決及其他裁判，或行政處分，依其後之確定裁判或
    行政處分已變更者，係指確定之本案判決以他訴訟之民事判
    決或刑事判決及其他裁判，或行政處分為裁判基礎，而該民
    事或刑事判決或其他裁判，或行政處分，已因其後之確定裁
    判或行政處分而有所變更，結果使原確定判決之基礎發生動
    搖者而言。準此之觀，必須變更前之裁判或行政處分，經前
    訴訟援為判決基礎者，始有本款規定之適用。反之，如確定
    判決非以變更前之裁判或行政處分為其裁判基礎，而依法院
    自行調查證據認定之事實，以為判斷，自不在本款適用之列
    （最高法院63年台上字第2313號判例意旨參照）。查：
  (一)再審原告主張為原確定判決基礎之行政處分變更，係指內政
    部89年9月27日內字第8970304號函，業經該部以93年10月
    27日台內地字第0930014999號函，更正135─115地號之徵收
    面積，由173平方公尺變更為243平方公尺，135 地號面積則
    由817平方公尺變更為747平方公尺（見本院卷42、43頁）。
    經查，再審原告於原確定判決係主張：再審被告無權占用系
    爭135─115地號上之28平方公尺，占用位置為如鑑定圖之放
    大略圖所繪示A-B-I-J-A連接線所圍成範圍，再審被告占用
    該系爭土地，並受有相當於租金之利益，再審原告受有相當
    於租金之損害金，再該系爭土地非既成道路，縱為既成道路
    亦不成立公用地役關係，為侵權事件，縱罹於時效，再審原
    告仍得請求再審被告返還因侵權行為所受之利益，爰依民法
    第767條、侵權行為、第179條、第197條第2項之規定，請求
    (一)再審被告應將135─115地號土地上之28平方公尺返還再審
    原告，區域為如鑑定圖所繪示A-B-I-J-A連接線所圍成範圍
    (二)再審被告應給付再審原告651,510元，及自90年1月19日起
    ，至返還前開土地止，按年給付18,234元。經原確定判決以
    ：【六嗣前開宜蘭縣員山鄉○○段新城小段135 地號土地於
    89年11月21日以逕為分割為登記原因，分割增加地號135─
    115地號，原135地號土地分割增加135─115地號後之面積為
    817平方公尺，分割增加之135─115地號土地為173平方公尺
    ，．．．．，上開逕為分割後之135地號土地面積817平方公
    尺與分割增加之135─115地號土地面積173 平方公尺，合計
    為990平方公尺（817＋173＝990），與逕為分割前之135 地
    號土地之面積990平方公尺相等。前開分割增加之135─115
    地號土地於91年6月4日已登記所有權人為中華民國，管理者
    為被上訴人交通部公路總局，，．．．．。再觀諸原判決（
    即原確定第一審判決台灣宜蘭地方法院89年度訴字第282號
    ）附圖(二)之說明：「圖例一說明：一本圖例之土地垃形係13
    5地號土地未辦理臺九甲線63k＋190─64k＋300 道路用地範
    圍分割前之四至界址範圍。二本案土地位於地籍圖折疊處，
    地籍圖上面積0.0962公頃，較登記簿面積0.0990公頃，減少
    0.0028公頃（法定公差0.0020公頃）。圖例二說明：一本圖
    例之土地垃形係135 地號土地依據公路局第四區工程處‧頭
    城工務段四工頭字第4617號函，暨宜蘭縣政府9.89府
    地二字第105582號函辦竣臺九甲線63k＋190─64k＋300道路
    用地範圍後，並增編135─115地號土地圖籍。二本案分割後
    135地號面積0.0817公頃，135─115地號地籍圖之面積0.014
    5公頃，合計0.0962公頃，減少0.0 028公頃，為維護土地所
    有權人之權益，及依據『臺灣省改進土地徵收作業注意事項
    』第六項(一)規定將減少之0.0028公頃配賦在分割後135─115
    地號內，故135─115地號登記簿面積為0.0173公頃。圖例三
    說明：一（Ａ）編號為現有道路暨側溝位置，面積：0.0084
    公頃。二（Ｂ）編號為現有道路側溝外側與臺九甲線拓寬後
    之道路範圍界線間土地面積0.0099公頃，合計0.0173公頃。
    」。綜合以上資料，被上訴人（即再審被告）辯稱上訴人（
    即再審原告所有前揭135地號土地，登記面積990平方公尺，
    於90年間經被上訴人辦理之臺九甲線63k＋190─64k＋300路
    基拓寬工程路段，該工程用地委由宜蘭地政事務所實地測量
    後將結果交由被上訴人據以辦理徵收，上訴人所有135 地號
    土地在工程用地徵收範圍內，經完成法定徵收程序，且上訴
    人於90年7月補償費，徵收後分割出135─115 地號，登記面
    積為173 平方公尺，所有權人為中華民國，管理者為被上訴
    人交通部公路總局，分割出135─115地號後之135 地號土地
    ，登記面積817 平方公尺等情，堪認為實在。七上訴人已非
    前揭135─115地號土地之所有權人，有如前述。上訴人如對
    前揭分割後之登記包括135地號土地、135之115地號土地之
    土地所有權人為何人及土地面積若干認有登載錯誤情形，得
    依行政作業程序或行政救濟程序予以塗銷或更正，於所有權
    人即上訴人依行政作業程序或行政救濟程序予以塗銷或更正
    前，不能否定原登記之效力，亦如前述。．．．，上訴人現
    在既非系爭135─115地號土地之所有人，自不得行使物上請
    求權。且被上訴人係前開135─115地號土地之管理者，則其
    使用該135之115地號土地，亦非侵權行為。從而，上訴人依
    民法第767 條、侵權行為之規定，請求被上訴人將坐落宜蘭
    縣員山鄉○○段新城小段第135─115地號上之28平方公尺之
    面積返還於上訴人，區域為上訴人於內政部鑑定圖之放大略
    圖所繪示A-B-I-J-A 連接線所圍成範圍，於法無據，應予駁
    回。八上訴人復主張被上訴人於徵收前，將占用系爭土地設
    置闢建為臺九甲線省道附屬工程之排水溝渠及邊線與排水溝
    渠間之空地區，並於空地區○○○道樹及裝置號誌，徵收後
    亦未足額徵收，其占用土地獲有相當於租金之利益云云。．
    ．．，堪認道路用地範圍，包括道路、其附屬工程，暨第8
    條規定必須附設於道路範圍內之各項設施，是上訴人所指被
    上訴人占用之系爭土地，除道路外之附屬工程等，均為道路
    用地範圍。．．．．．．；惟既成道路之使用既係公法上之
    公用地役關係，其補償關係自屬公法上之權利義務，此公用
    地役關係存續時，於此公用目的範圍內，要無私法上不當得
    利之問題。．．．．．．。九上訴人所稱被上訴人於徵收前
    ，將占用系爭土地設置闢建為臺九甲線省道附屬工程之排水
    溝渠及邊線與排水溝渠間之空地區，並於空地區○○○道樹
    及裝置號誌，徵收後亦未足額徵收，其占用土地獲有相當於
    租金之利益一節，其中前揭135地號地分割增加之135─115
    地號土地，於91年6月4日登記所有權人為中華民國，管理者
    為被上訴人交通部公路總局，已如前述，則91年6月4日以後
    ，被上訴人本於管理之地位使用第135─115地號土地，係有
    法律上之原因，無不當得利可言。至91年6月3日以前，依原
    判決附圖(二)圖例三所示，一（Ａ）編號為現有道路暨側溝位
    置、(二)（Ｂ）編號為現有道路側溝外側與臺九甲線拓寬後之
    道路範圍界線間土地，是排水溝渠確位於分割前之13 5地號
    土地。．．．．．．。系爭135─115地號土地現為臺九甲線
    ，為上訴人所自認，而該路段原為縣道194 線公路，於85年
    間改隸臺九甲線，．．．．．．，則前揭135─115地號土地
    前為194 縣道，即為不特定之公眾通行所必要，其附屬工程
    亦為公眾為達通行目的所須，以近20年溝渠修築之初，未有
    土地所有權人阻止，直至上訴人於89年間以存證信函予交通
    部方有爭執，是道路及其附屬工程於公眾通行之初，土地所
    有權人無阻止之情事，至少已有20年，已經過有相當之時間
    。是前揭135─115地號土地於登記所有權人為中華民國、管
    理者為被上訴人交通部公路總局前徵收前，作為道路及其附
    屬工程部分，已符合公用地役之要件而有公用地役關係存在
    ，至臻明確。此項道路及其附屬工程之土地，即有公用地役
    關係之存在，上訴人雖仍有所有權，但其所有權之行使應受
    限制，不得違反供公眾通行之目的，而排除他人之使用，上
    訴人請求自75年1月20日起至91年6月3日前之不當得利，亦
    屬無據，從而，上訴人請求被上訴人給付651,510 元，及自
    90年1月19日起至返還前開土地為止，按年給付上訴人18,23
    4元，於法無據。十綜上所述，上訴人本於民法第767條、侵
    權行為、不當得利之法律關係請求(一)被上訴人將坐落宜蘭縣
    員山鄉○○段新城小段第135─115地號上之28平方公尺之面
    積返還於上訴人，區域為上訴人於內政部鑑定圖之放大略圖
    所繪示A-B-I-J-A連接線所圍成範圍、(二)被上訴人給付651,5
    10元，及自90年1月19日起，至返還前開土地止，按年給付1
    8,234元，於法無據，應予駁回。原審駁回上訴人該部分之
    請求，理由雖有不同，結論則無二致，原判決仍應予以維持
    ，上訴意旨指摘原判決不當，求予廢棄，為無理由，其上訴
    仍應予以駁回」為理由，駁回再審原告之請求。足證原確定
    判決並未援引內政部89年9月27日內字第8970304號函為判
    決基礎，而係依法院自行調查證據認定之事實，以為判斷，
    揆之首揭說明，自不在民事訴訟法第496條第1項第11款規定
    適用之列。
  (二)內政部93年10月27日台內地字第0930014999號函係載：「受
    文者：宜蘭縣政府。主旨：交通部公路總局為辦理台九甲線
    63k＋190─64k＋300路基拓寬工程，報准徵收貴縣員山鄉○
    ○段新城小段113─1地號內（徵收地號113─9）等二筆土地
    （包含系爭之135 地號，徵收地號135─115），因面積誤繕
    或面積計算錯誤，惟用地範圍不變，不涉及原報准徵收之實
    體，申請更正徵收乙案，准予辦理。說明：一依據交通部93
    年10月19日交總(一)字第0930010740號函辦理。二檢送本案更
    正徵收相關資料乙份，請依法辦理。」（見本院1 卷42、43
    頁）；另再審被告所屬第四區養護工程處於93年11月25日以
    四工用字第0930024597號函覆再審原告之代理人黃文熙「主
    旨：有關台端陳情說明台九甲線63k＋190─64k＋300路基拓
    寬工程徵收坐落宜蘭縣縣員山鄉○○段新城小段135 地號之
    法令依據暨徵收範圍案，復如說明，請查照。說明：一．．
    ．．．．．。二經查台端所有員山鄉○○段新城小段135 地
    號（道路用地外），本處並無補辦徵收之情事，故無土地徵
    收條例第10、11條舉辦公聽會及與台端協議之過程。有關同
    段135─115地號（道路用地內）面積更正案，本處係依據宜
    蘭地政事務所93年9月13日宜地二02字第0930010412 號函通
    知辦理，並奉內政部93年10月27日台內地字第0930014999號
    函核准變更正。辦理面積更正係為顧及台端權益及釐正地籍
    圖簿與實地相吻合，且面積更正因未涉及實體道路用地範圍
    變更，故無地上物查估補償問題，至於更正後新城小段135
    地號面積減少，宜蘭縣政府將依規定給予補償」（見本院1
    卷41頁），故再審被告辯稱：伊為辦理系爭路基拓寬工程，
    依法徵收再審原告所有分割前之135地號土地內之173平方公
    尺，而該173平方公尺實包含道路用地145平方公尺及面積之
    誤差28平方公尺。嗣因分割後之135 地號登記簿面積較實地
    多70平方公尺，為顧及土地所有權人之權益，伊再將上開70
    平方公尺併入徵收土地等語，應為可採。
五、綜上所述，原確定判決並無再審原告所主張之再審事由，再
    審原告提起本件再審之訴，為無理由，應予駁回。
六、據上論結，本件再審之訴為無理由，依民事訴訟法第78條判
    決如主文。
中　　華　　民　　國　　94　　年　　7 　　月　　26　　日
                  民事第四庭審判長法　官  張劍男
                                  法  官  彭昭芬
　　　　　　　　　　　      　　　法  官  蔡芳齡
正本係照原本作成。
不得上訴。
中　　華　　民　　國　　94　　年　　8 　　月　　4 　　日
                                  書記官  蔡錦輝
